臺灣高等法院刑事裁定　　　　　　　　100年度聲再字第482號
聲　請　人
即受判決人　詹春皇
上列聲請人即受判決人因詐欺案件，對於本院100 年度上易字第
1891號，中華民國100 年10月25日所為之第二審確定判決（原審
案號：臺灣板橋地方法院100 年度易字第1681號；起訴案號：臺
灣板橋地方法院檢察署99年度偵字第25002 號），聲請再審，本
院裁定如下：
    主  文
再審之聲請駁回。
    理  由
一、聲請意旨略以：
（一）本件再審聲請人即受判決人（下稱聲請人）詹春皇從事黃
      金買賣批發工作，告訴人黃紹欽（下稱告訴人）係黃金批
      發業者，聲請人向告訴人批發黃金販賣屬一般商業買賣契
      約行為，雖向告訴人稱有客戶欲購黃金而使其交付黃金，
      惟聲請人即便未向告訴人為上開陳述，告訴人亦會交付黃
      金，「大藝工藝社」（設臺北市○○路356 巷85號1 樓）
      之員工及與負責人均可就此部份為聲請人作證，故聲請人
      使告訴人交付黃金之方法，不致使告訴人陷於錯誤，而非
      屬詐術。聲請人雖嗣後聲稱黃金遭竊，惟僅係用於週轉，
      而屬遲延給付價款之表示，並無詐欺之主觀犯意，聲請人
      與告訴人長久合作，因一時給付不能，斷無詐欺之故意，
      否則得款後大可躲藏，無須與告訴人協商債務返還事宜，
      實與一般詐騙集團、金光黨、詐欺既遂後跑路者，有罪質
      上之差異。本案發生後，聲請人並無躲藏且與告訴人約定
      到工廠上班還錢，民國99年5 月24日、5 月25日、5 月31
      日、6 月1 日、6 月3 日、6 月5 日皆陪同告訴人去作生
      意來償還，有交易單據及告訴人為證，益證聲請人並無詐
      欺取財主觀犯意，顯不該當詐欺罪之主客觀構成要件。
（二）聲請人因遭地下錢莊以極盡侵害人權之手段逼債，自不可
      能坐以待斃，倘若無視自己或親人遭暴力討債及傷害，顯
      無期待可能性，因此聲請人為避免父母及家人之生命、身
      體、自由、財產之緊急危難，在不得已之情形下，使告訴
      人交付黃金予以週轉，而一時給付不能，此僅係債務不履
      行，實在是不得已，僅係為保護父母及家人之生命、身體
      、自由、財產之緊急危難而出於不得已，係人類本能之緊
      急避難行為，應肯認該當刑法第24條。
（三）綜上，聲請人使告訴人交付黃金之方法不能認為係詐術，
      亦不致使告訴人陷於錯誤，聲請人亦無主觀犯意，顯不該
      當詐欺罪之主、客觀構成要件。又系爭事實，係聲請人衡
      量侵犯告訴人財產法益與保護自己及親人之生命、身體法
      益，而產生利益衝突，按生命、身體法益明顯高於財產法
      益，聲請人之行為係屬緊急避難，而得阻卻違法。再者，
      聲請人受不法之強暴、脅迫而實行犯罪行為，洵屬事實，
      係無期待可能性，故得阻卻罪責。
（四）聲請人發現大藝工藝社員工及負責人可為聲請人作證，以
      及交易單據為證，證明聲請人使告訴人交付黃金之手段，
      不能認為係詐術，亦無主觀犯意，顯不該當詐欺取財罪，
      原確定判決對前揭重要證據漏未審酌。另原確定判決就阻
      卻違法事由及阻卻罪責事由漏未審酌，亦足生影響原確定
      判決。故聲請人應受無罪或緩刑之判決，為此依刑事訴訟
      法第421 條之規定，聲請再審等語。
二、按不得上訴於第三審法院之案件，除刑事訴訟法第420 條之
    規定外，其經第二審確定之有罪判決，如就足生於影響判決
    之重要證據漏未審酌者，亦得為受判決人之利益，聲請再審
    ；而法院認為無再審理由者，應以裁定駁回之，刑事訴訟法
    第421 條、第434 條分別定有明文。而所謂「足生影響於判
    決」，係指就該證據之形式觀察，毋須經調查程序，已顯然
    可認足以動搖原確定之判決而言；又該條所謂「漏未審酌」
    ，係指第二審法院判決前已發現而提出之證據，未予審酌者
    ，如第二審法院依調查之結果，本於論理法則、經驗法則取
    捨證據認定事實，而就被捨棄之證據，已於理由內敘明其捨
    棄之理由者，即非屬之；又所謂「重要證據」，必須該證據
    已足認定受判決人應受無罪、或免訴、或輕於原審所認定之
    罪名方可，如不足以推翻原審所認定罪刑之證據，即非足生
    影響於原判決之重要證據。
三、本院查：
（一）聲請人原係從事黃金買賣業務工作，告訴人則係「大藝工
      藝社」黃金批發業者，雙方約定由聲請人向告訴人批發黃
      金成品後持往銀樓販賣，聲請人再依出售黃金買價從中獲
      取利潤，並將賣得價款連同未售出之黃金成品交還予告訴
      人。聲請人因積欠地下錢莊債務而需錢孔急，竟意圖為自
      己不法所有，利用其與告訴人之合作關係，明知並無客戶
      欲購買黃金，於99年5 月21日，在大藝工藝社內，向告訴
      人詐稱有客戶在宜蘭要看黃金成品云云，致告訴人陷於錯
      誤，因而交付黃金成品共重64兩予聲請人，聲請人於取得
      上開黃金後，旋將其中之52.374兩持往臺北市○○區○○
      路106 之2 號「高昇銀樓」變賣，得款共新臺幣（下同）
      2,369,399 元，並全數用以償還自身款項而詐欺取財得逞
      。嗣於翌日22時許，告訴人向聲請人催討價款，聲請人無
      力支付或返還黃金，向告訴人誆稱上開黃金係在高速公路
      休息站遭竊云云，告訴人因而發覺有異，向聲請人追問後
      ，始查知原由等事實，業據本院以100 年度上易字第1891
      號判決聲請人犯詐欺取財罪，處有期徒刑1 年確定等情，
      有本院前開判決書影本在卷可稽。
（二）聲請人指稱其向告訴人聲稱黃金遭竊，僅係用於週轉，而
      屬遲延給付價款之表示，非為詐術，亦無詐欺之主觀犯意
      ，且告訴人及其員工均可為此作證，並舉提99年5 月24日
      、5 月25日、5 月31日、6 月1 日、6 月3 日、6 月5 日
      估價單及告訴人具名之陳情書附卷為證。然而，聲請人乃
      係於99年5 月21日以有客戶在宜蘭要看黃金成品為由，向
      告訴人施用詐術，使告訴人陷於錯誤，而交付黃金成品共
      重64兩予聲請人，顯見本案犯罪時間乃係於99年5 月21日
      ，詐欺罪亦因聲請人之施用詐術，而告訴人因此陷於錯誤
      而交付前開黃金，即已成立；參之聲請人所舉提之前開估
      價單，均在前開犯罪時間之後，而前開估價單之形成原因
      為何，本有多端，是就該證據之形式觀察，並非顯然可往
      前回溯，認定聲請人未於99年5 月21日對告訴人施用詐術
      ，或告訴人並未因此而陷於錯誤，或無詐欺之主觀犯意，
      自無法據此動搖原確定之判決。次查，依據前開告訴人具
      名之陳情書所載，告訴人係因聲請人犯後態度良好，而與
      聲請人和解，雙方並約定清償之方法，告訴人進而為聲請
      人陳情，希望量刑得予減輕等情，足見前開陳情書乃係聲
      請人業與告訴人達成和解，且犯後態度良好，故告訴人願
      意具名向本院陳情，衡諸該內容，僅係涉及聲請人犯後態
      度之良窳，就其形式觀察，尚不足以認定聲請人應受無罪
      、或免訴、或輕於原所認定之罪名，而不足以推翻本院所
      認定罪刑之證據。綜上，聲請人前開所舉提之事由及證據
      ，與刑事訴訟法第421 條規定之「足生於影響判決之重要
      證據漏未審酌」之要件有間。
（三）按緊急避難行為，須自己或他人之生命、身體、自由、財
      產猝遇危險之際，非侵害他人法益別無救護之途，為必要
      之條件（最高法院73年臺上字第1827號判決意旨參照）。
      查聲請人聲請意旨雖指稱：係因遭地下錢莊多次逼債，故
      為避免親人之生命、身體、自由、財產之緊急危難，聲請
      人始不得已延遲給付云云；惟聲請人所為，是否合於刑法
      緊急避難之要件，尚須為實體上之調查、審酌，始可確認
      聲請人之行為是否合乎緊急避難之規定，而得阻卻違法，
      或係無期待可能性，而得阻卻罪責。故就形式加以觀察，
      聲請人前開所指稱之事由，尚非毋須經調查程序，即可動
      搖原確定判決，核與刑事訴訟法第421 條規定「足生於影
      響判決之重要證據漏未審酌」之要件未合。
四、綜上各情，聲請人所執聲請再審理由，均非屬刑事訴訟法第
    421 條所稱「足生於影響判決之重要證據漏未審酌」，非聲
    請再審之適法理由，聲請人聲請本件再審，核為無理由，應
    予駁回。
據上論斷，應依刑事訴訟法第434條第1項，裁定如主文。
中    華    民    國   100    年    11    月    28    日
                  刑事第九庭  審判長法  官  許仕楓
                                    法  官  劉興浪
                                    法  官  蔡守訓
以上正本證明與原本無異。
不得抗告。
                                    書記官  許俊鴻
中    華    民    國   100    年    11    月    29    日